最高法院民事判決　　　　　　九十六年度台上字第一○二三號
上　 訴　 人　甲○○
　　　　　　　乙○○
　　　　　　　丙○○
　　　　　　　丁○○
上列四人共同
訴 訟代理 人　邱聰安律師
被 上　訴 人　戊○○　住台灣省屏東縣潮州鎮○○路27之8號
　　　　　　　己○○　住同上鎮○○路13號
上列當事人間請求損害賠償事件，上訴人對於中華民國九十五年
十一月二十一日台灣高等法院花蓮分院第二審更審判決（九十五
年度訴更(一)字第一號），提起上訴，本院判決如下：
    主  文
原判決廢棄，發回台灣高等法院花蓮分院。
    理  由
本件上訴人主張：被上訴人戊○○以詐欺方法，騙取伊所有坐落
台東縣太麻里秀山段一０九二地號面積０．二三五九．四八公頃
二分之一及同段一０九二之一地號面積０．０三一一．一０公頃
之土地，但因戊○○負有債務，如將系爭土地所有權登記為其名
義，恐遭他人查封拍賣，伊為免被強制執行，乃與被上訴人己○
○通謀虛偽意思表示，以買賣為原因，將系爭不動產登記為己○
○名義，然查戊○○將系爭土地所有權指定登記於己○○名下，
並非使己○○本於系爭土地所有人地位，為戊○○利益，積極該
不動產之管理、使用或處分，以達成一定之經濟上目的，則被上
訴人兩人所成立之隱藏於買賣契約下之信託關係乃以規避債權人
之強制執行為目的，因違反善良風俗而無效，既為無效，則己○
○所有權移轉未生效力，任何人均得主張其無效，己○○並未因
登記而取得系爭土地所有權，伊自得本於民法第一百八十四條第
一項侵權行為及同法第二百十三條回復原狀之規定，請求己○○
塗銷所有權移轉登記。又因戊○○已占有系爭不動產，依民法第
二百十三條規定，應負回復原狀之責任，及欠缺債權及物權上依
據，已構成無權占有，伊亦得併同主張民法第一百八十四條第一
項前段及第二百十三條規定，請求被上訴人戊○○返還系爭不動
產等情，求為命(一)己○○應將民國九十年三月二日登記，登記順
序０００六，就台東縣太麻里秀山段一０九二地號，面積０．二
三五九．四八公頃二分之一，所為之所有權移轉登記，予以塗銷
，戊○○並將上開土地交還上訴人丁○○、甲○○二人；(二)己○
○與上訴人丁○○、甲○○、乙○○、丙○○於九十年三月十二
日登記，登記順序０００六，就台東縣太麻里秀山段一０九二之
一地號，面積０．０三一一．一０公頃，所為之所有權移轉登記
，應予塗銷，戊○○並將上開土地交還上訴人四人之判決。
被上訴人則以：本件刑事判決，既係判認戊○○單獨觸犯刑法第
三百三十九條第一項之詐欺罪後，再與被上訴人己○○共犯刑法
第二百十四條之使公務員登載不實罪，並指系爭土地登記「足以
生損害於地政機關管理土地之正確性及公正」，顯見刑事確定判
決並不認為上訴人乃使公務員登載不實之被害人，上訴人主張之
損害縱使不虛，亦非由刑事確定判決認定之犯罪事實所生。且刑
事確定判決又未判認己○○有何詐欺之犯罪事實，己○○對於上
訴人自無侵權行為可言，而不當得利返還請求權又非屬刑事訴訟
法第四百八十七條之回復損害請求權，亦無在刑事附帶民事訴訟
程序中主張行使之餘地等語，資為抗辯。
原審維持第一審所為上訴人敗訴之判決，駁回上訴人之上訴，無
非以：按因犯罪而受損害之人，於刑事訴訟程序得附帶提起民事
訴訟，對於被告及依民法負賠償責任之人，請求回復其損害，刑
事訴訟法第四百八十七條第一項定有明文。但依附帶民事訴訟請
求回復之損害，以依被訴犯罪事實所生之損害為限，否則縱令得
依其他事由，提起民事訴訟，亦不得於刑事訴訟程序附帶為此請
求。又債權人主張債務人與第三人所為之不動產買賣，係通謀虛
偽意思表示，而代位債務人請求塗銷不動產移轉登記者，僅得向
該第三人為之，不得對債務人一併為此請求（最高法院七十一年
台上字第四三四二號判例參照）。查本件被上訴人戊○○、己○
○被訴詐欺等案件，業經台灣高等法院花蓮分院於九十三年十月
十四日以九十三年度上易字第三六號判決，判處戊○○犯刑法第
三百三十九條第一項詐欺罪，及與己○○共犯刑法第二百十四條
之使公務員登載不實罪，戊○○依詐欺罪判處有期徒刑十月，己
○○則依使公務員登載不實罪，處有期徒刑四月，得易科罰金，
均經確定，有該判決附卷可憑，並經調閱上開卷宗查悉甚詳。又
上開系爭土地確係登記在己○○名下，此亦為兩造所不爭執，並
有土地登記簿謄本附於上揭刑事案卷內可查。依上開刑事確定判
決，認被上訴人間就系爭不動產買賣為通謀虛偽之登記，參以上
開判例所示，顯不得對戊○○為一併請求。而己○○並非詐欺罪
之共犯，亦即非侵權行為人，且有關己○○所犯之使公務員登載
不實罪部分，受損害者為地政機關管理土地之正確性及公正性，
上訴人並非因上開使公務員登載不實罪犯罪而受損害之人，己○
○於本件亦非依民法負賠償責任之人，自不得對之提起附帶民事
訴訟甚明。又己○○既非因上揭詐欺罪，而取得系爭土地所有權
之移轉登記，其係戊○○所犯詐欺罪之「受益人」，依上開所述
，上訴人亦不能依此提起刑事附帶民事訴訟，請求被上訴人己○
○返還不當得利，以回復其損害。綜上所述，上訴人本件之請求
，均無可取等詞，為其判斷之基礎。
查原審既認上訴人不得以詐欺、使公務員登載不實罪及返還不當
得利等規定，依刑事附帶民事訴訟提起本件訴訟，則如原審所言
，係屬起訴不合法，應以裁定駁回其訴，始為適當，原審竟以判
決為之，自有未洽。次查債務人所有之財產除對於特定債權人設
有擔保物權外，為一切債權之總擔保（本院四十八年台上字第一
七五○號判例參照）。按使公務員登載不實罪，固侵害公法益，
惟被上訴人虛偽移轉所有權之目的在於損害上訴人債權之擔保，
使上訴人之損害賠償債權，難於受償，則顯已同時侵害上訴人之
私法益。從而上訴人於本件刑事訴訟程序附帶提起民事訴訟，請
求己○○塗銷上開所有權移轉登記，戊○○並將土地交還於上訴
人，是否不應准許，尚有探求之餘地。原審未遑詳加調查審認，
即為不利於上訴人之判斷，殊屬可議。上訴論旨，指摘原判決違
背法令，求予廢棄，非無理由。
據上論結，本件上訴為有理由。依民事訴訟法第四百七十七條第
一項、第四百七十八條第二項，判決如主文。
中　　華　　民　　國　九十六　年　　五　　月　　十　　日
                      最高法院民事第八庭
                          審判長法官  朱　建　男
                                法官  顏　南　全
                                法官  許　澍　林
                                法官  鄭　傑　夫
                                法官  蘇　清　恭
      本件正本證明與原本無異
                                      書  記  官
中　　華　　民　　國　九十六　年　　五　　月　二十一　日
                                                      Ｋ
